【裁判字號】    99,抗,518
【裁判日期】    991130
【裁判案由】    支付命令聲明異議
【裁判全文】
臺灣高等法院臺中分院民事裁定  99年度抗字第518號
抗  告  人  閻新懃
相  對  人  呂權翌
上列抗告人與相對人間支付命令聲明異議事件，抗告人對於台灣
台中地方法院於民國99年10月21日所為99年度事聲字第74號裁定
提起抗告，本院裁定如下：
    主  文
抗告駁回。
抗告程序費用由抗告人負擔。
    理  由
一、本件抗告意旨略以：(一)抗告人提出支付命令聲請時，已就債
    務人住所地提出書寫送達處所，原審法院於99年4月1日命抗
    告人補正時，並未要求抗告人補正相對人之實際住居所，故
    抗告人認原審法院應已知悉抗告人之真意，抗告人已於補正
    狀中載明相對人住所地並為支付命令之請求，原審法院裁定
    指陳抗告人收受支付命令後，未再陳報相對人之住所地，顯
    將程序要件順序倒置。(二)相對人雖稱其設籍地址乃為選舉幽
    靈人口考量，原審法院卻疏未職權調查令相對人負刑事偽造
    文書之責，顯然違背職權調查義務，爰請求廢棄原裁定即處
    分等語。
二、原裁定以：原審法院前依聲明人即抗告人之聲請對相對人核
    發支付命令，於民國（下同）99年4月13日准予核發99年度
    司促字第12697號支付命令後，並向相對人之戶籍地址「台
    中市○○區○○路724巷17號8樓」為送達，嗣依前址為郵務
    送達時，因原址未獲晤相對人本人，亦無受領文書之同居人
    或受僱人，乃於99年4月19日依法將該文書寄存送達。惟查
    相對人之戶籍地址雖設於前揭地址，然其實際住居所係為台
    中市○區○○路286號6樓，而非戶籍地即台中市○○區○○
    路724巷17號8樓，故該院將本件支付命令正本向相對人之戶
    籍地台中市○○區○○路724巷17號8樓為寄存送達，自非合
    法，故該院書記官前於99年5月24日所發之99年度司促字第
    12697號支付命令確定證明書，尚有違誤，其予撤銷之處分
    ，於法應屬有據，該院之司法事務官因此裁定駁回聲明人異
    議之聲明，並無違誤，因而駁回抗告人之聲明異議等語。
三、經查：
  (一)按支付命令屬於督促程序，僅保障債務人之聲明異議權利，
    若債務人未收受支付命令裁定之二十日內聲明異議，支付命
    令即告確定，故支付命令必須確實合法送達予債務人收受，
    始能謂已賦予債務人之程序保障，亦為支付命令得與判決有
    同一效力之正當化根據。
  (二)次按民事訴訟法第138條所規定之寄存送達，限於不能依同
    法第136條及第137條規定行送達者，始得為之。設其送達之
    處所，雖原為應受送達人之住居所、事務所或營業所，但實
    際上已變更者，則該原住居所、事務所或營業所，即非應為
    送達之處所，自不得於對該原處所不能為送達後，逕予寄存
    送達。如為寄存送達，仍應於應受送達人實際領取該訴訟文
    書時方生送達之效力，此最高法院98年度台抗字第858號裁
    判可資參考。又戶籍法為戶籍登記之行政管理規定，戶籍地
    址乃係依戶籍法所為登記之事項，戶籍地址並非為認定住所
    之唯一標準，亦有最高法院93年台抗字第393號裁判可資參
    考。再按，不能依民事訴訟法第136條、第137條之規定為送
    達者，固得依同法第138條之規定為寄存送達，惟應受送達
    人之住居所、事務所或營業所現已變更者，縱令其戶籍登記
    尚未遷移，仍不得於原處所為寄存送達。
  (三)本件相對人之戶籍雖設於「台中市○○區○○路724巷17號8
    樓」，然實際住居所應為「台中市○區○○路286號6樓」等
    情，業為原審於原裁定詳予認定，亦為抗告意旨所不爭執，
    則本件支付命令前揭寄送送達，即非合法，應堪認定。抗告
    人雖指稱其於支付命令聲請狀及補正狀中均已載明相對人前
    揭實際住居所地址，司法事務官並未要求抗告補正相對人實
    際住居所，抗告人聲請之合法要件應已具備云云，惟查：
  (1)支付命令之督促程序，必須保障債務人即相對人對支付命令
    提出聲明異議之權利，此乃債務人之程序保障，已如前述，
    原審法院承辦支付命令聲請業務之相關人員，為保障債務人
    之權利，自不得擅自送達債權人所陳報之非戶籍地址，否則
    將更易導致債務人未實際收受支付命令而影響其聲明異議之
    權利，然若債權人於聲請時，特別陳明債務人未居住於戶籍
    地，並陳報實際住居所地，則承辦人員將會對債務人之戶籍
    地及債權人所陳報之實際住居所地，同為支付命令之送達。
  (2)本件抗告人雖於前揭書狀記載相對人之實際住居所地址，然
    因漏未於書狀中補充敘明相對人並未實際居住於戶籍地，而
    居住於抗告人所記載之送達處所，致承辦人員無法知悉抗告
    人陳報送達地址之真意乃係債務人之「實際住居所」，因而
    未對債務人之前揭實際住居所送達，僅對債務人之前揭戶籍
    地寄存送達，導致本件支付命令送達不合法之結果，姑不論
    本件支付命令送達不合法所致之原因為何，本件支付命令因
    送達不合法而尚未確定，則已臻明確，故原審法院撤銷確定
    證明之處分，確無違誤。至於抗告人另指稱原審法院未依職
    權調查相對人是否涉及選舉幽靈人口之刑事責任云云，本院
    認：相對人是否涉及前揭刑事責任，顯非原審法院處理本件
    支付命令聲請程序所應審酌之權限，前揭抗告理由，顯與原
    裁定是否合法無關。
  (四)綜上所述，本件支付命令之送達既不合法，原審法院書記官
    撤銷支付命令之處分，於法應屬有據，該院之司法事務官因
    此裁定駁回抗告人異議之聲明，原裁定並據此駁回抗告人就
    司法事務官前揭處分之聲明異議，均無違誤，本件抗告人仍
    執前詞指摘原裁定有誤，求予廢棄改判，核無理由，其抗告
    應予駁回。
四、據上論結，本件抗告為無理由，爰依民事訴訟法第495條之1
    第1項、第449條第1項、第95條、第78條，裁定如主文。
中    華    民    國    99    年    11    月    30    日
                民事第七庭    審判長法  官  饒鴻鵬
                                    法  官  張瑞蘭
                                    法  官  陳毓秀
以上正本係照原本作成。
再為抗告應以適用法規顯有錯誤為理由。
如提起再抗告者應於裁定送達後10日內向本院提出抗告理由狀（
須按照他造人數附具繕本）並繳納抗告裁判費新臺幣1,000元，
同時委任律師或具有律師資格之關係人為代理人。
                                    書記官  高勳楠
中    華    民    國    99    年    12    月    1     日
                                                      Ｓ

司法院資訊處製作；財團法人民間司法改革基金會備份。
